【裁判字號】    90,簡上,70
【裁判日期】    900720
【裁判案由】    拆屋還地
【裁判全文】
臺灣高雄地方法院民事判決  九十年度簡上字第七○號
    上  訴  人  丙○○
    訴訟代理人  甲○○
    被上訴人    南和興產股份有限公司
    法定代理人  乙○○
右當事人間請求拆屋還地等事件，上訴人對於中華民國八十九年十二月二十九日本院
八十九年度簡字第一０號第一審判決提起上訴，本院判決如左：
    主  文
上訴駁回。
第二審訴訟費用由上訴人負擔。
    事  實
甲、上訴人方面：
一、聲明：求為判決：
  (一)原判決關於上訴人敗訴部分廢棄。
  (二)右廢棄部分被上訴人在第一審之訴及假執行之聲請均駁回。
二、陳述：除與原審判決書所載者相同茲予引用外，補稱：
（一）查被上訴人所有高雄市○○區○○段九五八號之土地，上訴人占用十一．二七
      平方公尺（以下稱系爭土地），相鄰路邊有數千坪土地出租汽車維修公司、汽
      車旅館及停車，因此，被上訴人對系爭土地應管理甚為熟稔，豈能任由上訴人
      占用歷五年之久，而未為催討，不能僅憑提出上訴人戶籍在系爭土地斜對面而
      證明上訴人使用系爭土地五年以上。
（二）次查，原審以「惟其於訴訟之初，對於原告主張其占用系爭土地搭建地上使用
      超過五年等情並不為爭執」，而為判決，惟上訴人在庭上聲明是對占用系爭土
      地不爭執，並非對占用五年之事實及損害金過高之事實不爭執，若上訴人對被
      上訴人上開事實不為爭執，當默認而為和解即可，何必再進行訴訟，原審判決
      顯有違誤。
（三）再查，原審又以「本院依系爭地上物照片及勘驗結果，系爭土地上之地上物係
      鐵皮浪板搭建，自其外觀而論，雖非老舊，然可認已興建相當之時日，進一步
      自地上物拆除之痕跡觀之，留於地面之浪板上之鐵柱、鐵架，均已鏽蝕，顯然
      齡逾五年以上」，而為判決。先以「自其外觀而論，雖非老舊」，如此可證上
      訴人僅使用系爭土地時日不久，數月而已，即可明證。再以「進一步自地上物
      拆除之痕跡觀之，留於地面之浪板之鐵柱、鐵架均已鏽蝕」此可就上訴人拆除
      系爭土地之地上物於八十九年九月二十八日拆除，於八十九年十一月六日勘驗
      現場，已歷一個多月之久，拆除燒焊之鐵柱，當然會有鏽蝕，何能證明齡逾五
      年以上。實情是上訴人所有正明段八四九號上建物即高雄市○○○路二三一巷
      四弄三號之斜對面系爭土地，於八十八年十一月間為承租房客要求，才於系爭
      土地上搭簡易鐵皮屋車庫停車，然於八十八年十一月之前，上訴人上述所有房
      屋是出租道明中學學生或空屋閒置，且上訴人早於八十一年間即搬至高雄市○
      ○區○○街三五巷十三號二樓之二以方便照顧九十高齡母親，非如原審判決「
      被告既自承使用地上物停車使用」。
（四）末查，原審認定系爭土地價值甚高，地段繁榮，然系爭土地如價高繁榮，豈能
      令上訴人占用五年以上，而被上訴人竟默未提任何催告？又系爭土地地目為「
      田」，免徵地價稅，由地籍圖知系爭地地共四三．四二平方公尺，含其他案外
      人占用部分，形狀為三角形，是畸零地，僅能做畸零空地、人行道使用，現亦
      僅做人行通道使用，並無甚高價值，又該地段是住宅區，並無繁榮店鋪，原審
      以最高限額百分之十核定損害金，顯屬不當。上訴人占用系爭土地做停車使用
      僅十個月，按市府停車收費每月新台幣（下同）六百元，計共應給付被上訴人
      損害金六千元即為已足。
三、證據：援用原審之立證方法。
乙、被上訴人方面：
一、聲明：求為判決如主文所示。
二、陳述：除與原審判決書所載者相同茲予引用外，補稱：
    本件上訴人上訴理由，無非以其對於系爭土地占用僅十個月，未逾五年期間，及
    對於原審判決以系爭土地申報總價額年息百分之十計算損害金，有所爭執，惟查
    ：
（一）本件上訴人雖辯稱其於八十八年十一月間才開始使用系爭土地停車，僅占用十
      個月，惟依被上訴人於原審所提供系爭土地現場照片以觀，可見上訴人至少於
      八十四年六月間，即已自行搭建地上物占用系爭土地。另上訴人於原審訴訟之
      初，對於被上訴人主張其占用系爭土地搭建地上物使用超過五年等情，並不為
      爭執，且猶於第一次言詞辯論期日後旋自行雇工拆除，遲至勘驗期日後之言詞
      辯論期日，始執前詞置辯，系爭土地上之地上物既係上訴人所搭建，則搭建時
      即占用土地時，不因事實上是否由上訴人自行占用而有異，況依卷附系爭地上
      物照片及原審勘驗結果以觀，系爭土地上之地上物係鐵皮浪板搭建，自其外觀
      而論，雖非老舊，然亦可認該地上物已興建相當之時日，進一步自地上物拆除
      之痕跡觀之，留於地面與相鄰之浪板上之鐵柱、鐵架，均已鏽蝕，顯然齡逾五
      年以上，且附近建物多為興建遠超過五年之舊式建築，上訴人既自承使用地上
      物停車使用，則綜合上開上訴人之陳述、地上物外觀、附近建物概況等情狀，
      當可認上訴人搭建地上物占用系爭土地顯已超過五年，上訴人前開所辯，不足
      採信。
（二）上訴人另對於原審判決以系爭土地申報總價額年息百分之十計算損害金，有所
      爭執；惟查，系爭土地面臨高雄市○○路，附近有商店、攤販等商業場所，多
      係密集之住宅區，地區業經充分完全開發，復上訴人占用該地停車使用已逾五
      年以上，原審判決斟酌基地位置、工商繁榮程度、使用人利用基地之經濟價值
      、所受利益等情事，以系爭土地申報總價額年息百分之十計算損害金並無不當
      ，上訴人之上訴顯無理由。
三、證據：援用原審之立證方法。
    理      由
一、本件被上訴人起訴主張：其為坐落高雄市○○區○○段第九五八號之土地之所有
    權人，詎上訴人竟無權占有該土地搭建地上物使用，致被上訴人受有損害，爰本
    於不當得利及侵權行為之法律關係，請求上訴人給付自八十四年九月二十九日起
    至八十九年九月二十八日止，按申報地價總價額百分之十計算相當租金之損害金
    十一萬七千七百零七元（按經原審判決上訴人應給付被上訴人十一萬七千六百四
    十元，而駁回被上訴人在原審其餘之請求。該被駁回部分未據被上訴人上訴而已
    告確定）等語。
二、上訴人則以：上訴人已於第一次言詞辯論期日之翌日即八十九年九月二十八日，
    自行僱工將占用系爭土地之地上物拆除，自該日起未再占用系爭土地，地上物雖
    已拆除，但願指界測量原地上物占用系爭土地面積，以測量所得面積作為原地上
    物占用系爭土地面積；上訴人自八十八年十一月間才開始使用系爭地上物停車，
    僅使用系爭土地十個月，以該土地係畸零地、按市政府停車費每月六百元計算，
    上訴人給付被上訴人六千元之損害金為已足等語為抗辯。
三、經查，被上訴人主張其為系爭土地之所有權人，上訴人未經其同意，無權占有該
    土地搭建地上物使用之事實，業經上訴人於原審八十九年九月二十七日之第一次
    言詞辯論期日到庭表示：如被上訴人不同意其承租系爭土地使用，願意拆除地上
    物返還土地予被上訴人等語，堪認此乃上訴人對於被上訴人之上開主張不為爭執
    ，且有被上訴人提出之土地登記簿謄本、地籍圖謄本、附圖各一件、地價謄本三
    件、現場照片四幀為證，復經原審於八十九年十一月六日勘驗期日會同兩造及地
    政人員勘驗現場，發現地上物業已拆除，經詢之上訴人，上訴人自承其於八十九
    年九月二十八日即自行僱工將占用系爭土地之地上物拆除，將土地返還被上訴人
    ，並願意配合依原地上物坐落位置指引地政人員作為測量地上物面積，被上訴人
    亦同意以此測量結果認作原地上物面積，則上訴人既曾在系爭土地搭建地上物屬
    實，有該勘驗筆錄在卷可參，並有地政人員於測量後制作之複丈成果圖附卷可稽
    ，則此部分事實，可堪認為真實。
四、上訴人雖辯稱：伊自八十八年十一月間才開始使用系爭地上物停車，僅使用系爭
    土地十個月云云，惟其於訴訟之初，對於被上訴人主張其占用系爭土地搭建地上
    物使用超過五年等情，並不為爭執，且猶於第一次言詞辯論期日後旋自行僱工拆
    除，卻於勘驗期日後之言詞辯論期日，始執前詞置辯。查系爭土地上之地上物既
    係上訴人所搭建，則搭建時即占用土地之時，不因事實上是否由上訴人自行占用
    而有異，則原審依系爭地上物照片及勘驗結果，認系爭土地上之地上物係鐵皮浪
    板搭建，自其外觀而論，雖非老舊，然亦可認該地上物已興建相當之時日，進一
    步自地上物拆除之痕跡觀之，留於地面與相鄰之浪板上之鐵柱、鐵架，均已鏽蝕
    ，顯然齡逾五年以上，且附近建物多為興建遠超過五年之舊式建築，上訴人既自
    承使用地上物停車使用，則綜合上開上訴人之陳述、地上物外觀、附近建物概況
    等情狀，而認上訴人搭建地上物占用系爭土地已超過五年，而認上訴人前開所辯
    ，不足採信。查原審此部分之事實之認定堪稱允當，並無違誤之處。此外，復從
    被上訴人所提出於八十四年六月二日所拍攝系爭土地現場照片（見原審卷第二十
    一頁上方，當時其右鄰尚未有蔡媽媽自助火鍋店）觀之，對照八十九年十一月上
    訴人拆除車庫後之現場照片（見原審卷第二十一頁下方），亦可見上訴人自八十
    四年六月二日即占用系爭土地，其空言抗辯自八十八年十一月間才開始占用云云
    ，實不足採信。
五、按無法律上之原因而受利益，致他人受損害者，應返還其所受利益；民法第一百
    七十九條定有明文，而無權占用他人之土地者，可獲得相當於租金之利益，此為
    社會通常之觀念。最高法院六十一年台上字第一六九五號著有判例可參。城市地
    方房屋之租金，以不超過土地及其建築改良物申報總價額年息百分之十為限，並
    為租用基地建築房屋所準用，此計收租金之規定，於損害賠償事件雖非當然一體
    適用，然未嘗不可據為計算損害之標準。此年息百分之十為限，乃基地租金之最
    高限額，非謂必照申報價額百分之十計算之，尚須斟酌基地位置、工商繁榮程度
    、使用人利用基地之經濟價值、所受利益等情事，以為決定。原審以系爭土地面
    臨高雄市○○路，附近有商店、攤販等商業場所，多係密集之住宅區，地區業經
    充分完全開發，復參酌上訴人占用該地停車使用五年以上等情狀，認被上訴人請
    求該部分之損害金以土地申報總價額年息百分之十計算核屬適當。而上訴人占用
    之土地面積為十一‧二七平方公尺，八十三年七月至八十六年六月間申報地價每
    平方公尺一萬九千五百零四元，八十六年七月至八十九年七月間申報地價每平方
    公尺為二萬一千六百二十元，有被上訴人提出之地價謄本三件附卷可稽，被上訴
    人請求之損害額以總地價之年息百分之十計算，則依此計算結果，被上訴人請求
    自八十四年九月二十九日起至八十九年九月二十八日止，按申報地價總價額百分
    之十計算之損害金，其中八十三年七月至八十六年六月間申報地價每平方公尺一
    萬九千五百零四元，上訴人自八十四年九月二十九日起至八十六年六月三十日止
    ，應給付之損害金為三萬八千六百零二元（19504×11.27×10%×641/365=38602
    .26），而八十六年七月至八十九年七月間申報地價每平方公尺為二萬一千六百
    二十元，上訴人自八十六年七月一日起至八十九年九月二十七日止，應給付之損
    害金為七萬九千零三十八元（21620×11.27×10%×1184/365 =79038.45），八
    十九年九月二十八日當日上訴人已將地上物拆除交還被上訴人，故被上訴人不得
    向上訴人請求該日之損害金，故被上訴人僅得向上訴人請求自八十四年九月二十
    九日起至八十九年九月二十七日止之損害金，計為十一萬七千六百四十元。
六、綜上所述，上訴人占有使用被上訴人所有之系爭土地，係屬無權占有，自受有相
    當租金額之利益，被上訴人則受有該相當租金額之損害。從而，被上訴人本於不
    當得利及侵權行為之法律關係，請求上訴人給付自八十四年九月二十九日起至八
    十九年九月二十七日止之損害金，在十一萬七千六百四十元之範圍內，即屬正當
    ，應予准許；至逾此部分之請求，為無理由，不應准許。原審就上開應准許部分
    為上訴人敗訴之判決，並依被上訴人之聲請於酌定一定金額後，依法為假執行之
    宣告，均核無違誤。上訴意旨猶執前詞指摘原判決此部分不當，求予廢棄改判，
    非有理由，應駁回其上訴。
七、據上論結，本件上訴為無理由，依民事訴訟法第四百三十六條之一第三項、第四
    百四十九條第一項、第七十八條，判決如主文。
中      華      民      國    九十      年      七      月      二十    日
                              臺灣高雄地方法院民事第六庭
~B審判長法官  楊富強
~B法      官  陳怡雯
~B法      官  陳建中
右為正本係照原本作成。
本判決不得上訴。
中      華      民      國    九十      年      七      月      二十    日
~B法院書記官  蔡文現


司法院資訊處製作；財團法人民間司法改革基金會備份。
